【裁判字號】    99,交聲,4053
【裁判日期】    991126
【裁判案由】    聲明異議
【裁判全文】
臺灣臺中地方法院交通事件裁定      99年度交聲字第4053號
原處分機關  交通部公路總局臺中區監理所臺中市監理站
異  議  人
即受處分人  王永通
上列受處分人因違反道路交通管理處罰條例案件，對於交通部公
路總局臺中區監理所臺中市監理站中華民國99年11月12日所為之
處分（原處分案號：裁監稽違字第裁61-HD0000000號），聲明異
議，本院裁定如下：
    主    文
原處分關於裁處罰鍰新臺幣肆萬伍仟元部分撤銷。
前項撤銷部分，王永通不罰。
其餘異議駁回。
    理    由
一、原處分機關處分意旨略以：異議人即受處分人王永通於民國
    98年2 月8 日1 時3 分許，騎乘車牌號碼NQM-459 號重機車
    ，在臺中縣烏日鄉○○路○ 段228 號前，因「酒後駕車，酒
    測值為0.85MG/L( 禁駛) 」之違規，為臺中縣警察局烏日分
    局溪南派出所開立中縣警交字第HD0000000 號舉發通知單。
    原處分機關再於99年11月12日以裁監稽違字第裁61-HD00000
    00號裁決書，依違反道路交通管理處罰條例第35條第1 項第
    1 款規定，裁處罰鍰新臺幣（下同）45,000元，吊扣機車駕
    駛執照12個月並施以道安講習（99年11月12日已吊扣機車駕
    照12個月、簽收道安講習單）。原處分機關謹依臺灣臺中地
    方法院檢察署中檢惠文字第0951000284號函及交通部交路字
    第0950006986號函示裁處等語。
二、聲明異議意旨略以：緩起訴已期滿，申請一罪不二罰。監理
    單位方面罰鍰，請予以免罰。
三、經查：(一)本件受處分人王永通因酒後騎乘機車，經酒測測定
    呼氣所含酒精濃度超過標準值，為警舉發之事實，有舉發違
    反道路交通管理事件通知單、交通部公路總局臺中區監理所
    臺中市監理站裁決書等在卷可稽，復為受處分人於聲明異議
    時所不爭執，是以本件違規事實明確，已堪認定。(二)惟按「
    汽車駕駛人，駕駛汽車經測試檢定有下列情形之一者，處新
    臺幣15,000元以上60,000元以下罰鍰，並當場移置保管該汽
    車及吊扣其駕駛執照一年：1.酒精濃度超過規定標準」、「
    汽車駕駛人有下列情形之一者，不得駕車：2.飲用酒類或其
    他類似物後其吐氣所含酒精濃度超過每公升0.25毫克或血液
    中酒精濃度超過百分之0.05以上」，道路交通管理處罰條例
    第35條第1 項第1 款、道路交通安全規則第114 條第2 款分
    別定有明文。而依95年2 月5 日正式施行之行政罰法第26條
    第1 項規定：「一行為同時觸犯刑事法律及違反行政法上義
    務規定者，依刑事法律處罰之。但其行為應處以其他種類行
    政罰或得沒入之物而未經法院宣告沒收者，亦得裁處之。」
    此乃一行為同時造成刑罰法律與行政秩序罰規定發生競合適
    用之關係時，基於「一事不二罰」之法理，經由立法程序確
    立應以刑罰優先為原則，避免行為人承受過度且重複之處罰
    。此觀該條立法理由明確揭示：「一行為同時觸犯刑事法律
    及違反行政法上義務規定時，由於刑罰與行政罰同屬對不法
    行為之制裁，而刑罰之懲罰作用較強，故依刑事法律處罰，
    即足資警惕時，實無一事二罰再處行政罰之必要。且刑事法
    律處罰，由法院依法定程序為之，較符合正當法律程序，應
    予優先適用。但罰鍰以外之沒入或其他種類行政罰，因兼具
    維護公共秩序之作用，為達行政目的，行政機關仍得併予裁
    處，故為第一項但書規定。」其理益明。是以前揭行政罰法
    中刑事法律處罰優先，且不再處以行政秩序罰之目的，既係
    因為行為人已接受刑罰而足資警惕，且已發生懲罰之作用，
    即無使行為人陷於雙重處罰之不利益，則關於刑事法律處罰
    之範圍自應採取實質認定，凡刑事實體法或程序法中所規定
    客觀上剝奪行為人生命、自由、財產權利，主觀上亦因制裁
    之嚴厲性、痛苦性，其強度足以造成心理強制而間接達成矯
    正教化目的之處遇手段，皆應納入其中，而不以形式上符合
    刑法第32條至第34條所定主刑及從刑種類者為限，始與前揭
    法律規範之意旨相符。(三)本件受處分人上開酒後騎乘機車除
    構成道路交通管理處罰條例第35條第1 項第1 款之交通違規
    事由外，亦已合於刑法第185 條之3 服用酒類不能安全駕駛
    動力交通工具而駕駛罪之構成要件，經臺灣臺中地方法院檢
    察署檢察官於斟酌受處分人之犯後態度及公共利益之維護，
    認以緩起訴處分為適當，於98年2 月10日以98年度速偵字第
    763 號為緩起訴處分，並於98年2 月24日確定，緩起訴期間
    為1 年（緩起訴期間自98年2 月24日起至99年2 月23日止）
    ，受處分人並已履行緩起訴之條件向財團法人犯罪被害人保
    護協會臺中分會支付50,000元，而該緩起訴期間已期滿，未
    經撤銷等情，有臺灣高等法院前案紀錄表、臺灣臺中地方法
    院檢察署98年度速偵字第763 號緩起訴處分書各1 份在卷可
    稽。則受處分人上開違反刑事法律之犯罪事實既已明確，僅
    因檢察官採取緩起訴處分之替代性刑事處遇手段，未將該案
    逕行起訴或聲請簡易判決處刑，致其後適用之刑事訴訟程序
    有所區別，然就受處分人負有包括支付50,000元予財團法人
    犯罪被害人保護協會臺中分會在內之義務觀察，其如未在上
    開指定期間內確實履行義務，依刑事訴訟法第253 條之3 第
    1 項第3 款之規定，受處分人將遭受撤銷緩起訴處分之不利
    益；反之，倘其確實遵守並履行各項緩起訴條件，除非合於
    刑事訴訟法第260 條所定情形之一，否則受處分人即無再就
    同一案件遭受刑事訴追之虞。從而，受處分人已因上開緩起
    訴處分而剝奪其財產權，主觀上前揭金錢給付義務亦具有強
    制性、懲罰性，雖不若易科罰金係以支付金錢作為自由刑之
    替代，惟經由緩起訴處分條件之履行使其免於遭檢察官發動
    起訴程序，仍具有替代刑罰之效果，廣義而言，應屬前揭所
    稱之「實質刑事法律處罰」，而有行政罰法第26條第1 項「
    一事不二罰」規定之適用。
四、綜上所述，受處分人之酒後駕車行為，既經臺灣臺中地方法
    院檢察署檢察官依刑事法律處以刑罰，依行政罰法第26條第
    1 項前段之規定，即無再依道路交通管理處罰條例裁處行政
    罰鍰之餘地，受處分人據此聲明異議，非無理由，原處分關
    於罰鍰45,000元部分，自應由本院予以撤銷，並為受處分人
    不罰之諭知。另原處分關於吊扣駕駛執照及施以道安講習部
    分，則係預防將來再犯危險之管制罰，而有別於前揭針對已
    發生違規事實科處罰鍰之行政秩序罰，屬行政罰法第26條第
    1項但書所稱之「其他種類行政罰」，原處分機關仍得依道
    路交通管理處罰條例第35條第1項第1款予以裁處，核無不當
    ，受處分人就此部分聲明異議為無理由，應予駁回。
據上論斷，應依道路交通管理處罰條例第87條第2項，道路交通
事件處理辦法第18條、第19條前段，裁定如主文。
中    華    民    國    99    年    11    月    26    日
                  交通法庭      法  官  陳玉聰
以上正本證明與原本無異。
如不服本裁定，應於送達後5日內，向本院提出抗告狀。(須附繕
本)
                                書記官  何俞瑩
中    華    民    國    99    年    11    月    26    日

司法院資訊處製作；財團法人民間司法改革基金會備份。
